【裁判字號】    88,自,104
【裁判日期】    900103
【裁判案由】    詐欺
【裁判全文】
臺灣彰化地方法院刑事判決                          八十八年度自字第一四號
    自  訴  人  甲○○
    被      告  丙○○
    被      告  乙○○
    被      告  丁○
    共      同
    選任辯護人  莊崇意律師
右列被告因詐欺案件，經自訴人提起自訴，本院判決如左：
    主  文
丙○○、乙○○、丁○均無罪。
    理  由
一、自訴意旨略以：緣自訴人甲○○於民國八十五年間，向彰化地方法院檢察署告訴
    被告丙○○與案外人陳碧珠二人共同詐欺，經該署檢察官偵查提起公訴後，於本
    院審理期間，被告丙○○意圖脫卸刑責，乃串通被告乙○○、丁○二人，由被告
    丁○出面向自訴人誆稱：丙○○與乙○○夫妻在錫宏礦業股份有限公司（以下簡
    稱錫宏公司）擁有股份，渠擬承購彼二人股份，同時渠願承擔丙○○之債務，且
    由被告乙○○簽發（１）面額新台幣（下同）五十萬元、八十六年十一月三十日
    屆期之支票（２）面額五十萬元、八十六年十二月三十一日屆期之支票（３）面
    額三百萬元、八十七年一月三十一日屆期之支票（４）面額三百萬元、八十七年
    四月三十日屆期之支票（５）面額三百萬元、八十七年十月三十一日屆期之支票
    各一紙，合計總額一千萬元交付自訴人收執，又被告乙○○所有之座落台中市○
    區○○街五號五樓之一之兩層樓公寓，於出售後價款亦願清償自訴人等作為和解
    條件，致使自訴人陷於錯誤，而與被告丙○○成立和解，詎嗣後上述支票屆期經
    自訴人提示，竟均遭退票，且被告乙○○所有之前揭公寓於出售後，價款亦未依
    約償還自訴人，迨八十七年二月十日，被告丁○復持未填載發票人之無效本票一
    紙，向自訴人騙取前開被告乙○○簽發、八十七年一月三十一日屆期之支票，嗣
    經自訴人持該無效本票向台灣雲林地方法院聲請裁定而遭該院駁回，又自訴人私
    下訪查復得知錫宏公司實未設立，乃一空頭公司，至此自訴人始查悉受騙，因認
    被告三人前開所為，涉有共同詐欺罪嫌云云。
二、按犯罪事實應依證據認定之，無證據不得推定其犯罪事實；又不能證明被告犯罪
    者，應諭知無罪之判決，刑事訴訟法第一百五十四條、第三百零一條第一項前段
    分別定有明文。次按，事實之認定，應憑證據，如未能發現相當證據，或證據不
    足以證明，自不能以推測或擬制之方法以為裁判基礎；又認定不利被告之事實，
    須依積極證據，苟積極證據不足為不利於被告事實之認定時，即應為有利於被告
    之認定，更不必有何有利之證據。（最高法院三十年上字第八一六號、四十年臺
    上字第八六號判例意旨參照）。
三、訊據被告丙○○、乙○○及丁○三人均堅決否認涉有詐欺犯行，丙○○辯稱：八
    十二年間自訴人透過案外人陳珠碧與伊共同投資房地產，因未獲利，自訴人投資
    之新台幣（下同）一千萬元乃轉做借款，伊有陸續返還本息數百萬元，惟嗣後伊
    因遭人倒債二千多萬元，致付不起自訴人其餘債款九百十七萬元，乃於八十六年
    七月十日在友人丁○之協調下與自訴人達成和解，由伊加計利息，分二年償還自
    訴人一千三百萬元，除和解當日給付自訴人一百萬元現金外，迄今伊已給付自訴
    人數百萬元，茲因伊投資之採礦事業尚未能回收，致伊暫時無法償還餘款，伊非
    自始故意詐欺語；乙○○辯稱：伊丈夫許建友平日對外交易皆交付伊名義之支票
    ，丙○○此次與自訴人之和解伊未參與，惟之後丙○○有告知其簽發支票乙事，
    伊於售屋後，扣除清償貸款部分，僅剩餘九十萬元，然伊夫妻有陸續湊了三、四
    百萬元償還自訴人，伊並無何詐騙自訴人行為等語；丁○辯稱：伊確有協調丙○○與自訴人和解，因自訴人要求伊擔任連帶保證人，而丙○○夫妻有投資伊任董
    事長之錫宏公司，且伊亦認丙○○應有能力償債，故而應允擔任保證人，之後丙○○因無法支付八十七年一月三十一日屆期之票款，乃要求伊再出面協調，因自
    訴人要求伊簽發本票換回乙○○之支票，伊才簽發三紙本票，其中二紙填載完備
    ，法院有裁准強制執行，另一紙則因伊之印章誤蓋在金額欄而遭法院駁回，伊非
    蓄意簽發無效票，伊純為協助友人，絕無詐欺之意等語。
四、經查，本件所應審酌者，即被告三人之行為是否構成刑法第三百三十九條之詐欺
    罪。按詐欺罪之構成要件，須意圖為自己或第三人不法之所有，以詐術使人將本
    人或第三人之物交付者，或得財產上不法之利益或使第三人得之者，始足當之。
    訊據自訴人甲○○自承：和解條件係渠與丙○○、丁○二人在法庭外講好後，共
    同到律師事務所委請律師寫下和解書，之後雙方再於和解書上簽名蓋章，然後由
    渠呈交法院撤回刑事附帶民事訴訟等情明確。由是觀之，系爭和解書內容既經自
    訴人及被告雙方充分討論後，再共同至律師事務所委由專業律師代書之，嗣後自
    訴人復庭呈上開和解書同意撤回其刑事附帶民事訴訟，足認自訴人已知悉其同意
    和解條件之法律效果至明，是本件顯無所謂因被告施用詐術致使自訴人陷於錯誤
    之情形，且自訴人同意系爭和解條件，亦難認被告等人有何得財產上之不法利益
    可言。況且，本院八十五年度易字第九一八號刑事判決諭知被告丙○○無罪之理
    由，係認其與自訴人之糾紛純屬民事債務問題，尚不構成犯罪，有判決書影本一
    份存卷足按，益可證被告等人並無施用詐術情事。再者，金錢借貸契約若其約定
    之條款或擔保，貸與人於客觀上非不能為徵信或評估其風險，於主觀上亦有此能
    力，自難僅因嗣後未發生貸與人所確信、預期之效果，即謂借用人及擔保人有使
    用詐術之情形，從而，本件自訴人指稱被告乙○○於售屋後未如期代被告丙○○
    償還債務，及被告丁○簽發之保證本票因填載完備致遭法院裁定駁回，二人與丙○○共涉詐欺犯行云云，亦嫌無據。又查，乙○○所有座落台中市○區○○街五
    號五樓之一公寓，於八十七年二月十四日透過仲介公司以總價五百萬元售予案外
    人謝淑津，價款於清償該屋房貸款項四百十萬元後，被告乙○○僅取得九十萬元
    ，而於系爭和解條件成立後，被告丙○○、乙○○已陸續償還自訴人三百萬元等
    情，有不動產買賣合約書影本一份在卷可參，且為自訴人所不爭執之事實，益可
    證被告三人確無詐欺之不法意圖甚明。末查，自訴人固指稱被告三人持股之錫宏
    公司乃一空頭公司云云，然查錫宏公司確有設立登記，經濟部並核准承租國營礦
    區，雙方並訂有承租契約，惟因該公需通過環境影響評估及採礦許可，致迄未能
    生產礦產銷售等節，有經濟部公司執照影本、臺灣省雲林縣政府營利事業登記證
    影本、經濟部八十八年三月十日經（八八）礦字第八八二七０七二一號函影本、
    國營礦區承租契約影本、經濟部礦業局八十八年九月二十八日（八八）礦局行一
    字第八三二二號函影本各一各一份附卷可佐，又被告丙○○遭案外人陳文良倒債
    二千餘萬元致週轉困難之事實，亦有臺灣臺中地方法院八十五年度票字第一五三
    三六裁定影本一紙在卷足憑，益見被告三人前開辯解，堪可採信。綜上各情以觀
    ，本件被告三人所為，核均與詐欺罪之構成要件不符，本件純屬民事債務糾紛，
    自訴人應另循民事途徑謀求解決。此外，本院又查無其他積極證據足以證明被告
    等有何罪行，揆諸首開說明，被告三人犯罪不能證明，自應為其無罪之諭知。據
    上論斷，應依刑事訴訟法第三百四十三條、第三百零一條第一項，判決如主文。
中      華      民      國    九十      年      一      月      三      日
                                  臺灣彰化地方法院刑事第一庭
                                      法      官  郭  千  黛
右正本證明與原本無異。
如不服本判決，應於判決送達後十日內向本院提出上訴狀( 須附繕本 )。
                                      法院書記官  張  俞  文
中      華      民      國    九十      年      一      月      八      日


司法院資訊處製作；財團法人民間司法改革基金會備份。
